最高法院刑事判決　　　　　　　　　　　　　　　九十一年度台上字第七一七四號
　　上　訴　人　乙○○
　　　　　　　　甲○○
　　共　　　同
　　選任辯護人　吳漢成律師
　　　　　　　　李百律師
右上訴人等因違反山坡地保育利用條例案件，不服臺灣高等法院花蓮分院中華民國八
十九年十月九日第二審判決（八十九年度上訴字第一二四號，起訴案號：臺灣臺東地
方法院檢察署八十八年度偵字第二四四七號），提起上訴，本院判決如左：
    主  文
原判決撤銷，發回臺灣高等法院花蓮分院。
    理  由
本件原判決認定上訴人乙○○係臺東縣大武鄉「東慶砂石場」負責人，竟意圖不法之
利益，於民國八十三年間起在王明夫（已死亡）所有坐落臺東縣大武鄉○○段第四０
地號山坡地內擅自占用０‧０一二八公頃，供作砂石場堆積砂石使用。上訴人甲○○
明知東慶砂石場擅自占用王明夫所有之上開山坡地，仍基於與乙○○共同犯意之聯絡
，於八十五年七月間加入東慶砂石場為股東，並任負責人，與乙○○共同占用上開山
坡地，圖不法之利益。嗣甲○○於八十七年三月間將出資讓與不知情之尤慶輝。為警
於八十八年三月九日查獲等情。因將第一審判決撤銷，改判論處上訴人等共同在他人
山坡地內擅自占用罪刑（乙○○處有期徒刑七月。甲○○處有期徒刑六月），固非無
見。
惟查：（一）違反山坡地保育利用條例第十條規定，在公有或他人山坡地內擅自占用
，本即含有竊佔性質，乃刑法竊佔罪之特別規定，於擅自占用行為完成時犯罪即成立
，為即成犯，以後繼續擅自占用乃狀態之繼續，而非行為之繼續。原判決事實認定乙
○○自八十三年間起擅自占用已死亡之王明夫所有坐落臺東縣大武鄉○○段第四０地
號山坡地０‧０一二八公頃，供作堆積砂石使用，甲○○於八十五年七月間起加入東
慶砂石場為股東後，始與乙○○共同使用上開山坡地，如若無誤，則乙○○擅自占用
上開山坡地之行為，於八十三年間即已完成，甲○○自八十五年七月間起，與乙○○
共同使用該山坡地堆積砂石之行為，既係發生於乙○○上開犯罪行為完成之後，如甲
○○於乙○○擅自占用該山坡地時，並未與之共謀，則其事後參與擅自占用前開山坡
地之行為，無論應否成立其他罪名，要難與乙○○論以共同在他人山坡地內擅自占用
罪名。原判決執甲○○於八十五年七月間入股東慶砂石場後，參與擅自占用上述山坡
地之行為，遽論處甲○○共同在他人山坡地內擅自占用罪刑，其適用法則顯有可議。
又甲○○在偵查中已供稱：「（問：八十三年東慶砂石場被拆除後，你和乙○○及已
死亡之許朝榮利用舊設備在現場重設砂石場？）是，我當時在那裡工作」（見偵查卷
第八十頁背面），原判決就甲○○上開供述，是否與事實相符，未予審認、調查，於
法亦有未合。再者上訴人等擅自占用上開山坡地之行為，既為即成犯，則渠等犯罪行
為完成後，山坡地保育利用條例已於八十七年一月七日修正公布，同年月九日生效，
該條例修正前第三十四條第一項：「在公有或他人山坡地內，擅自墾殖或設置工作物
，處六月以上五年以下有期徒刑，得併科三萬元以下罰金」之規定，修正為：「違反
第十條之規定者，處六月以上五年以下有期徒刑，得併科新臺幣六十萬元以下罰金」
，而同條例第十條乃規定：「在公有或他人山坡地內，不得擅自墾殖、占用或從事前
條（指同條例第九條）第一款至第九款之開發、經營或使用」。則以上開修正前後之
規定，兩相對照，修正前「設置工作物」之犯罪構成要件，已修正為「占用或從事前
條第一款至第九款之開發、經營或使用」，足徵該條例第三十四條第一項修正後之處
罰範圍，顯較修正前為廣（擅自墾殖或設置工作物必然涵蓋占用行為，而占用行為則
不侷限於擅自墾殖或設置工作物二種態樣）。原判決認上訴人等擅自占用上開山坡地
後繼續占用之行為，乃犯罪行為之繼續，致未依刑法第二條第一項行為後法律有變更
之規定，比較新舊法之適用，復未審認、說明上訴人等之行為，於該條例修正前後是
否均有處罰之規定，自有不適用法則之違法。（二）事實審法院認定事實所憑之證據
，須確實存在，倘判決書內所記載之證據，與卷內筆錄或證物之內容不相適合，則其
判決之根據，實際上並不存在，自屬採證違法。上訴人等辯稱：渠等係向吳梅花租用
吳女所有坐落臺東縣大武鄉○○段第三九地號土地設置工作物，並非擅自占用等語。
原判決予以採納，係以吳梅花坦承曾向上訴人等收取金錢及上訴人等提出之吳梅花親
筆簽名帳單影本為其依據。惟依上訴人等提出之帳單影本內之記載，吳梅花收受款項
之原因，或為「租用東慶砂石場所占用到之土地」、或為「測量費工資」，且該項以
租金列支之費用僅二次，每次一萬元（見原審卷第二三頁至第二五頁），此顯與租金
係按時計付之方式有悖。而吳梅花在第一審雖供認曾收取上訴人等交付之金錢，惟證
稱：「（問：以前甲○○、乙○○有無給妳補償金？）有，以前有佔用我的防風林，
他們的意思是給我錢，請工人將防風林重新種植」（見第一審卷第二八頁背面），甲
○○亦供認：「（問：補償一萬元是何用意？）當初在設砂石場時，她說有用到她的
防風林，她要我們補種回來，我們說若有用到願意補償她一萬元，請她請工人補種」
（見同上卷第二八頁背面、第二九頁），則原判決依憑上引證據資料，認定上訴人等
係向吳梅花租用吳女所有坐落臺東縣大武鄉○○段第三九地號土地設置工作物，並非
擅自占用，顯與上開證據資料之內容，不相符合，其採證於法有違。以上各點，上訴
意旨雖未指摘，惟均屬本院得依職權調查之事項，應認原判決有撤銷發回更審之原因
。又原判決敘明不另為無罪諭知之其他部分，基於審判不可分原則，應併予發回。
據上論結，應依刑事訴訟法第三百九十七條、第四百零一條，判決如主文。
中      華      民      國    九十一    年     十二     月     十三     日
                              最高法院刑事第一庭
                                  審判長法官  施  文  仁
                                        法官  林  永  茂
                                        法官  蕭  仰  歸
                                        法官  洪  文  章
                                        法官  呂  永  福
      右正本證明與原本無異
                                              書  記  官
中      華      民      國    九十一    年     十二     月     十九     日
